ACORDAO-COMPLETO-2469125

ACÓRDÃO 1318/2022 ATA 6/2022 - PRIMEIRA CÂMARA

VISTOS, relatados e discutidos estes autos de pedido de reexame interposto contra o Acórdão 7643/2020-TCU-Primeira Câmara,
ACORDAM os Ministros do Tribunal de Contas da União, reunidos em sessão da Primeira Câmara, diante das razões expostas pelo relator e com fundamento nos arts. 33 e 48 da Lei 8.443/1992, em:
9.1. conhecer do presente recurso para, no mérito, negar a ele provimento e manter em seus exatos termos o acórdão recorrido;
9.2. dar ciência desta deliberação à recorrente e ao Tribunal Regional do Trabalho da 3ª Região/MG.

Pedido de reexame em aposentadoria. Pagamento da retribuição parcial pelo exercício de função de confiança.

Primeira Câmara

3. Interessados/Responsáveis/Recorrentes:
3.1. Interessado: Maria Elza Maia (XXX.743.011-XX).
3.2. Recorrente: Maria Elza Maia (XXX.743.011-XX).

13.1. Ministros presentes: Walton Alencar Rodrigues (Presidente), Benjamin Zymler (Relator) e Jorge Oliveira.
13.2. Ministros-Substitutos presentes: Augusto Sherman Cavalcanti e Weder de Oliveira.

BENJAMIN ZYMLER

Ministro Vital do Rêgo.

Adoto como relatório a instrução a cargo da Secretaria de Recursos (Serur) , à qual manifestou sua anuência o representante do Ministério Público junto ao Tribunal de Contas da União (MPTCU) :
"INTRODUÇÃO
Trata-se de pedido de reexame (peça 14) interposto por Maria Elza Maia, ex-servidor (a) do [Gerente], contra o Acórdão 7643/2020-TCU-Primeira Câmara (peça 7) .  
A deliberação recorrida apresenta o seguinte teor: 
9.1. considerar ilegal o ato de concessão de aposentadoria, emitido em favor de Maria Elza Maia (XXX.743.011-XX) , recusando o respectivo registro;
9.1.1. dispensar a devolução dos valores indevidamente recebidos até a data da ciência pelo Tribunal Regional do Trabalho da 3ª Região/MG do presente acórdão, com base no Enunciado 106 da Súmula da Jurisprudência do TCU;
9.2. determinar ao Tribunal Regional do Trabalho da 3ª Região/MG, com base no art. 45 da Lei 8.443/1992, que:
9.2.1. faça cessar os pagamentos decorrentes do ato impugnado, em especial da vantagem denominada 'opção', comunicando ao TCU, no prazo de quinze dias, as providências adotadas, nos termos do art. 262, caput, do Regimento Interno do TCU, art. 8º, caput, da Resolução-TCU 206/2007 e art. 19, caput, da Instrução Normativa-TCU 78/2018;
9.2.2. emita novo ato de aposentadoria, livre da irregularidade apontada, submetendo-o ao TCU, no prazo de trinta dias, consoante os arts. 262, § 2º, do Regimento Interno do TCU e 19, § 3º, da Instrução Normativa TCU 78/2018;
9.2.3. comunique à interessada o teor desta decisão, alertando-a de que o efeito suspensivo proveniente da interposição de eventual recurso não a exime da devolução dos valores percebidos indevidamente após a respectiva notificação, caso o recurso não seja provido;
9.2.4. no prazo de 30 (trinta) dias, contados da ciência desta decisão, envie a este Tribunal documentos comprobatórios de que a interessada está ciente da presente deliberação.
HISTÓRICO
O ato de aposentadoria da recorrente foi julgado ilegal, em virtude de constar a incorporação da parcela vulgarmente conhecida como 'opção' (vide ato de peça 2) .
Sobre o instituto da 'opção', o Excelentíssimo Senhor Ministro Benjamin Zymler, por ocasião da apreciação do TC Processo 027.914/2013-5 (Acórdão 2988/2018-TCU-Plenário, Sessão de 12/12/2018) , elaborou em seu voto revisor, cujas razões foram integralmente acolhidas pela relatora, ministra Ana Arraes, didático e esclarecedor histórico, o qual será apresentado abaixo, com alguns ajustes de forma, supressões e adições.
Da vantagem 'opção'
Em síntese, a vantagem conhecida como 'opção' constituía uma fração variável, conforme definido em lei, da remuneração do cargo em comissão/função de confiança.
Era um direito conferido ao servidor ocupante de cargo efetivo, que assumia cargo em comissão ou função de confiança, de continuar a ser remunerado com base em seu cargo efetivo, mas com acréscimo decorrente do exercício do novo cargo/função. 
A vantagem tinha por objetivo conferir estímulo financeiro para que o servidor efetivo ocupasse cargo em comissão cuja remuneração fosse inferior à do cargo efetivo. 
Aparentemente, o primeiro normativo que tratou da matéria foi a Lei 4.345/1964, que assim dispôs (grifei) :
Art. 1º As tabelas de vencimentos dos cargos efetivos e em comissão, referidas no art.1º da Lei nº 4.242, de 17 de julho de 1963, ficam substituídas pelas seguintes:    
.................................................................................................................................................
 § 2º Ao funcionário nomeado para o exercício de cargo em comissão é facultado optar pelo vencimento do símbolo, previsto na tabela b constante dêste artigo, ou pela percepção do vencimento e demais vantagens de seu cargo efetivo acrescido de gratificação fixa, correspondente a 20% (vinte por cento) do valor do símbolo do cargo em comissão respectivo.
Igual disciplina foi mantida pelo Decreto-Lei 1.445/1976 (que tratava da remuneração dos servidores civis do Poder Executivo, dentre outros) . Segundo o art. 3º, a vantagem correspondia a 20% do vencimento do Grupo Direção e Assessoramento Superiores (DAS) . 
A legislação foi sendo alterada ao longo do tempo, de modo que não só o percentual foi alterado como também foram acrescidas outras vantagens/gratificações ao 'optante' pela remuneração do cargo efetivo.
O Decreto-Lei 2.270/1985, por exemplo, permitiu a inclusão da vantagem 'representação mensal' no cálculo da vantagem 'opção'. O Decreto-Lei 2.365/1987 (art. 10) elevou o percentual para 50% e a Lei 7.706/1988 (art. 4º) , para 55%. 
A Lei 8.538/1992 alterou a composição da parcela 'opção', que foi acrescida de 55% da gratificação GADF (Gratificação de Atividade por Desempenho de Função) , criada pela Lei Delegada 13/1992. 
Assim, quando da edição da Lei 8.538/1992, a 'opção' passou a ser: 55% do vencimento do DAS + 55% da GADF + representação mensal.
A Lei 8.911/1994 disciplinou o cálculo da opção para os servidores do Poder Executivo, além de tratar do instituto da incorporação de 'quintos', previsto no art. 62 da Lei 8.112/1990. À guisa de clareza, transcrevo o citado dispositivo:
Lei 8.911/1994
'Art. 2º É facultado ao servidor investido em cargo em comissão ou função de direção, chefia e assessoramento, previstos nesta Lei, optar pela remuneração correspondente ao vencimento de seu cargo efetivo, acrescido de cinqüenta e cinco por cento do vencimento fixado para o cargo em comissão, ou das funções de direção, chefia e assessoramento e da gratificação de atividade pelo desempenho de função, e mais a representação mensal.
Parágrafo único. O servidor investido em função gratificada (FG) ou de representação (GR) , ou assemelhadas, constantes do Anexo desta Lei, perceberá o valor do vencimento do cargo efetivo, acrescido da remuneração da função para a qual foi designado.'
A remuneração dos cargos em comissão prevista na Lei 8.911/1994 e que servia de base de cálculo para a vantagem 'opção' continuou a ser composta de vencimento básico, GADF e representação mensal.
As alterações no cálculo da vantagem 'opção' continuaram ao longo do tempo. Cito, por exemplo, a Lei 9.030/1995, que estabeleceu que a vantagem equivaleria a 25% da remuneração total do cargo ou função, para os DAS 4 a 6 (art. 2º) , que passou a ser paga em rubrica única (sem GADF ou representação mensal) . Também previu o pagamento de uma parcela variável, equivalente à diferença entre a remuneração efetiva e a remuneração do cargo em comissão.
Já a Lei 11.526/2007, alterada pela Lei 12.094/2009, fixou a 'opção' como 60% da remuneração do cargo em comissão.
No âmbito do Poder Judiciário, a Lei 9.421/1996 estabeleceu que a 'opção' equivaleria a 70% do vencimento básico da função de confiança.
Importante registrar que algumas funções - geralmente as de menor valor e ocupadas exclusivamente pelos servidores efetivos - são pagas em valor integral, juntamente com a remuneração do cargo efetivo. 
São as chamadas funções gratificadas ou funções de representação (vide parágrafo único do art. 2º da Lei 8.911/1994) . Diversamente dos cargos em comissão, que exigem o afastamento do servidor de seu cargo efetivo, as funções gratificadas não constituem cargo à parte. São apenas gratificações pagas aos servidores efetivos em razão da assunção de maiores responsabilidades.
Nesses casos, o servidor não recebe a 'opção' - já que não tem entre o que optar -, mas, sim, o valor da função gratificada, juntamente com a remuneração de seu cargo efetivo.
As vantagens decorrentes do exercício de cargo em comissão/função de confiança e função gratificada são de natureza pro labore faciendo, assim como adicionais pagos em razão das condições específicas de trabalho (insalubridade, trabalho noturno etc.) . Ou seja, são de natureza transitória, uma vez que o servidor somente a elas faz jus quando no exercício do cargo ou função. 
Uma vez que a aposentadoria ocorre no cargo efetivo e os proventos guardam relação com esse cargo, não há como imaginar que vantagens associadas ao cargo em comissão possam compor os proventos de aposentadoria, salvo autorização legal. Isso em virtude do princípio da legalidade. De fato, não se pode relegar ao oblívio a lição de Hely Lopes Meirelles:
Na Administração Pública não há liberdade nem vontade pessoal. Enquanto na administração particular é lícito fazer tudo que a lei não proíbe, na Administração Pública só é permitido fazer o que a lei autoriza. A lei para o particular significa 'pode fazer assim'; para o administrador público significa 'deve fazer assim' (in Direito Administrativo Brasileiro, 33ª ed., São Paulo: Malheiros Editores, 2007, p. 87-88) .
A Lei 8.112/1990 disciplinou a matéria nos seguintes termos:
Art. 193. O servidor que tiver exercido função de direção, chefia, assessoramento, assistência ou cargo em comissão, por período de 5 (cinco) anos consecutivos, ou 10 (dez) anos interpolados, poderá aposentar-se com a gratificação da função ou remuneração do cargo em comissão, de maior valor, desde que exercido por um período mínimo de 2 (dois) anos.                    § 1° Quando o exercício da função ou cargo em comissão de maior valor não corresponder ao período de 2 (dois) anos, será incorporada a gratificação ou remuneração da função ou cargo em comissão imediatamente inferior dentre os exercidos.                   § 2° A aplicação do disposto neste artigo exclui as vantagens previstas no art. 192, bem como a incorporação de que trata o art. 62, ressalvado o direito de opção  (grifos acrescidos) .
É sobremodo importante ressaltar que o direito de opção, que consta no § 2º supra, diz respeito à opção entre as vantagens dos quintos, da prevista no art. 193 e do art. 192 - e não à parcela vulgarmente chamada de 'opção'.      
A composição dos proventos deferidos ao servidor que optava por se aposentar na forma do caput dependia do tipo de cargo ou função ocupada.
Se ex-ocupante de cargo em comissão, os proventos equivaleriam à remuneração desse cargo. Se ocupante de função gratificada, que é vinculada ao exercício de cargo efetivo, os proventos do servidor seriam compostos pela remuneração do cargo efetivo acrescida da gratificação de função. Isso porque, no último caso, não se trata de um cargo autônomo, com estrutura remuneratória própria, mas de uma mera gratificação paga ao servidor efetivo.
Veja-se que esse dispositivo legal não mencionava expressamente a possibilidade de deferir ao inativo, que preencheu seus requisitos, a parcela da retribuição dos cargos em comissão/função de confiança, conhecida como 'opção', nada obstante ressalve, em seu §2º, o 'direito de opção'.
O § 2º do art. 193 da Lei 8.112/1990 apenas autorizava que o servidor optasse por se aposentar na forma do caput ou carreasse para os proventos de aposentadoria (calculados com base na remuneração do cargo efetivo) as vantagens previstas nos arts. 62 e 192 da Lei 8.112/1990. 
Nessa ordem de ideias, poder-se-ia argumentar que não existe amparo legal para o pagamento da 'opção' para os inativos, uma vez que a Lei 8.112/1990 não menciona expressamente essa possibilidade. 
Contudo, seria também possível extrair diretamente do caput, mediante interpretação extensiva, a autorização para o pagamento da parcela 'opção' ao inativo. Se o dispositivo conferia ao ex-ocupante de cargo em comissão o direito de ter seus proventos calculados com base na remuneração desse cargo, não seria desarrazoado conferir a esse servidor o direito de acrescer a seus proventos de cargo efetivo a parcela 'opção'. Desse modo, estar-se-ia conferindo ao ex-ocupante do cargo em comissão tratamento semelhante ao do servidor investido em função gratificada. 
Isso porque, em muitos casos, a remuneração do cargo em comissão era inferior à do cargo efetivo. Consequentemente, muitos desses servidores não se beneficiariam do art. 193 da Lei 8.112/1990, ao contrário daqueles que ocuparam função gratificada.
Todavia, essa interpretação não se coaduna com o pagamento de 'quintos', dada a vedação contida no § 2º do art. 193 da Lei 8.112/1990.
A razão da vedação de acumulação das vantagens era claramente evitar o bis in idem nos proventos de inatividade, haja vista que a finalidade do pagamento das vantagens era uma só: assegurar estabilidade financeira na inatividade ao servidor que assumiu maiores responsabilidades quando na atividade. 
Não invalida esse raciocínio o fato de que era possível pagar, na atividade, a vantagem dos 'quintos' cumulativamente com a gratificação de função ou com a 'opção'. Isso é uma distorção do instituto dos 'quintos', pois, em vez de assegurar a estabilidade financeira àquele que se afastasse do cargo ou função, acabava por elevar a remuneração do cargo efetivo ainda quando no exercício do cargo em comissão ou função. Entretanto, isso era prevista em lei, o que não ocorre no caso da inatividade.
Quando o servidor é necessariamente remunerado com base no cargo efetivo e recebe uma gratificação fixada em lei, deve-se observar a vedação de pagamento cumulativo da gratificação de função com as vantagens previstas nos arts. 62 ('quintos'/'décimos') e 192 da Lei 8.112/1990.  Nesse sentido, cito, dentre inúmeros outros, a Decisão 47/2001-Plenário (rel. Ministro Benjamin Zymler) e os Acórdão 645/2003-TCU-Plenário (rel. Ministro Walton Alencar Rodrigues) e 814/2005-1ª Câmara (relator Ministro Marcos Vilaça) , proferido em processo de inspeção.
Apesar de não haver expressa previsão legal, a jurisprudência de mais de trinta anos vem aceitando a inclusão da parcela 'opção' (pagamento de uma fração da remuneração do cargo em comissão ao servidor que opta pela remuneração do cargo efetivo) nos proventos do inativo que implementou os requisitos do art.180 da Lei 1.711/1952 ou do art. 193 da Lei 8.112/1990. Nada obstante, não é possível o pagamento da parcela 'opção' - quando prevista em lei - com a vantagem dos 'quintos', ex vi do disposto no § 2º do art. 193 da Lei 8.112/1990.
Mas não é só: a EC 20/1998 impõe que os proventos da inatividade sejam calculados com base na remuneração do cargo efetivo e que não a superem no momento da concessão da aposentadoria. Assim, todos os servidores que não implementaram as condições para a aposentação até 15/12/1998 (véspera da vigência da EC 20/1998) não fazem jus à percepção de FC ou da parcela 'opção' (se existente na estrutura remuneratória) nos proventos de aposentadoria.
Ademais, a aposentadoria deve observar as regras vigentes no momento da implementação de todos os requisitos legais para a concessão do benefício previdenciário, motivo pelo qual não é possível entender que o servidor tenha algum direito adquirido a determinada vantagem paga na aposentadoria até que lhe seja assegurado o próprio direito à inativação. 
Portanto, sob o ponto de vista legal, o cumprimento das exigências do art. 193 da Lei 8.112/1990, por si só, é irrelevante e não produz consequências jurídicas caso não tenham sido atendidos os requisitos para a constituição da situação jurídica na qual a vantagem é devida: a aposentadoria.
É nesse sentido o disposto no art. 7º da Lei 9.624/1998 (grifos acrescidos) : 
Art. 7º É assegurado o direito à vantagem de que trata o art. 193 da Lei nº 8.112, de 1990, aos servidores que, até 19 de janeiro de 1995, tenham completado todos os requisitos para obtenção de aposentadoria dentro das normas até então vigentes.
Parágrafo único. A aplicação do disposto no caput exclui a incorporação a que se referia o art. 62 e as vantagens previstas no art. 192 da Lei nº 8.112, de 1990 (grifos acrescidos) .
Assim, os servidores que não se encontravam em condições de se aposentar quando da revogação do art. 193 do Regime Jurídico Único (até 18/1/1995) não podem se beneficiar dessa vantagem.
De mais a mais, a jurisprudência apregoa que é 'vedado ao servidor público carrear para os proventos da aposentadoria ou para a pensão por ele instituída parcela da remuneração sobre a qual não incidiu desconto previdenciário' (Acórdão 5919/2019-TCU-Primeira Câmara, de relatoria do ministro Benjamin Zymler, entre outros) . Ressalva-se, na hipótese, as gratificações de caráter geral, criadas após a jubilação do servidor com direito à paridade de proventos, desde que não tenham natureza pro labore faciendo.
Dos fundamentos para o julgamento pela ilegalidade da presente aposentadoria
Pois bem. Analisando-se o ato de aposentadoria do recorrente (peça 2) , podem-se extrair as seguintes informações: o (a) interessado (a) conta com 33 anos, 9 meses e 1 dia de tempo de serviço, sendo que a vigência do ato é a partir de 6/10/2016, com fundamento na EC 47/2005. Assim, só veio a adquirir o direito à aposentação após a vigência da EC 20/1998.
Destarte, a presente concessão é ilegal porque houve violação à regra constitucional, introduzida pela Emenda Constitucional 20/1998, que limita o valor dos proventos à remuneração do cargo efetivo.
EXAME DE ADMISSIBILIDADE
Reitera-se o exame de admissibilidade contido na peça 15, ratificado pelo Relator, Ministro Benjamim Zymler, com a suspensão dos efeitos dos itens 9.1, 9.2, 9.2.1 e 9.2.2 do acórdão recorrido (despacho de peça 18) . 
EXAME DE MÉRITO
Delimitação
1.1. Constitui objeto do presente recurso definir se:
deve haver sobrestamento do presente processo;
houve ilegalidade na concessão e ofensa à EC 20/1998;
houve violação ao direito adquirido;
o entendimento desta Corte acerca da ausência da contribuição previdenciária sobre a opção deve prevalecer;
houve violação ao princípio da irredutibilidade dos vencimentos;
houve violação aos princípios da segurança jurídica e da isonomia;
houve violação ao princípio da irretroatividade de nova interpretação. 
Do sobrestamento do processo
A recorrente afirma que deveria haver o sobrestamento do processo uma vez que no julgamento do Agravo de Instrumento nº 1041687-08.2019.4.01.0000, o Tribunal Regional Federal da 1º Região deferiu o pedido de tutela recursal para suspender a aplicação do entendimento firmado no Acordão nº 1.599, de 2019, do Plenário deste Tribunal 
Dessa forma, caso seja dado seguimento ao julgamento dos atos de aposentadoria com a aplicação do entendimento firmado no Acordão nº 1.599, de 2019, 'este Tribunal vai de encontro ao princípio da isonomia, pois trata servidores em situação idêntica (...) de maneira desigual.
Nesse sentido, 'o sobrestamento deste processo se mostra devido pelo respeito às garantias constitucionais e ao tratamento isonômico de seus jurisdicionados'.
Análise:
Entende-se que o instituto da 'opção' foi devidamente analisado no histórico desta instrução. Assim, baseando-se na legislação aplicável à espécie e nas regras de Hermenêutica, entende-se que todos os servidores que não implementaram as condições para a aposentação até 15/12/1998 (véspera da vigência da EC 20/1998) não fazem jus à percepção de FC ou da parcela 'opção' (se existente na estrutura remuneratória) nos proventos de aposentadoria.
Não se desconhece o decidido no Processo 1035883-44.2019.4.01.3400, no qual a deliberação judicial acatou e deu provimento ao pedido do Sindjus/DF, logo, seus efeitos, desde logo, deve-se estender à toda categoria profissional pertencente a base territorial do Sindicato (Sindjus/DF) , nos termos do entendimento exarado pelo e. STF no âmbito do RE 573.232/SC.
Contudo, a deliberação judicial referida acima não alcança o ato de aposentadoria da servidora, pois que não alcançada pela parte dispositiva da sentença, que restringiu aos substituídos do Sindjus/DF
No que tange à eventual entendimento dissonante envolvendo o instituto da 'opção', tem-se entendido nesta Corte pela manutenção da ilegalidade, haja vista os profundos e incisivos argumentos expendidos pelo Excelentíssimo Senhor Ministro Benjamin Zymler, por ocasião da apreciação do TC Processo 027.914/2013-5 (Acórdão 2988/2018-TCU-Plenário, Sessão de 12/12/2018) . 
Isto porque a democracia se faz com respeito à diferença e com divergências. Nesse sentir, pontua Fábio Konder Comparato: 
A independência funcional da magistratura, assim entendida, é uma garantia institucional do regime democrático. O conceito institucional foi elaborado pela doutrina publicista alemã à época da República de Weimar, para designar as fontes de organização dos Poderes Públicos, cuja função é assegurar o respeito aos direitos subjetivos fundamentais, declarados na Constituição (grifos acrescidos) (apud Jorge Luiz Souto Maior e Valdete Souto Severo, in O Processo do Trabalho como instrumento do Direito do Trabalho e as ideias fora de lugar do Novo CPC. São Paulo: LTr, 2015, p. 114) . 
Dessa forma, tem-se entendido pela manutenção do entendimento exarado por esta Corte e mantida a ilegalidade do ato. 
Da legalidade da concessão e da ofensa à EC 20/1998
Aduz-se que a concessão da parcela opção obedeceu a legislação de regência e não ofendeu a EC 20/1998, com base nos seguintes argumentos:
	a) o direito da servidora de carrear à aposentadoria parcela da função comissionada ou cargo em comissão exercido por 5 anos consecutivos ou 10 interpolados encontrava-se expresso no artigo 180 da Lei nº 1.711, de 1952 e no artigo 193, da Lei nº 8.112, de 1990;
	b) após a revogação da previsão da Lei nº 8.112, de 1990, o Tribunal de Contas da União firmou entendimento no sentido de que restaria mantido o direito do servidor, desde que preenchidos os requisitos temporais previstos no art. 193, até a sua revogação, para que, na inativação, o servidor pudesse fazer jus à parcela opção (Acórdão 2076/2005-TCU-Plenário) ;
	c) com fundamento no entendimento do Acórdão 2076/2005-TCU-Plenário teve incluída a parcela 'opção', que representa parcela significativa de seus ganhos, que não pode ser agora abruptamente suprimida, com fundamento em nova intepretação;
	d) ainda que a Emenda Constitucional nº 20, de 19982 , tenha restringido o pagamento dos proventos à remuneração do servidor no cargo efetivo em que se deu a aposentadoria e a Emenda nº 103, de 20193 , tenha estabelecido como máximo o limite do Regime Geral de Previdência Social, nem mesmo essas alterações constitucionais tem o condão de ferir o direito já adquirido dos servidores;
	e) se até 19 de janeiro de 1995 os servidores precisavam apenas exercer função de chefia ou direção pelo período de 5 anos consecutivos ou 10 anos intercalados para adquirir direito à percepção da parcela durante a aposentadoria, todos aqueles que, até esse marco temporal tenham implementado o requisito, possuem direito ao pagamento da vantagem da opção prevista no artigo 193, da Lei 8.112, de 1995.
Análise:
O art. 41 da Lei 8.112/1990 assim dispõe:
Art. 41.  Remuneração é o vencimento do cargo efetivo, acrescido das vantagens pecuniárias permanentes estabelecidas em lei.
Ora, as vantagens decorrentes do exercício de cargo em comissão/função de confiança e função gratificada são de natureza pro labore faciendo. É dizer: são de natureza transitória, uma vez que o servidor somente a elas faz jus quando no exercício do cargo ou função. 
Posta assim a questão, é de se inferir que, diferentemente do alegado pelo recorrente, não integra a remuneração dos servidores público federais a parcela vulgarmente chamada de 'opção', por ter natureza transitória, e não permanente.
No que tange à definição de remuneração prevista na Lei 8.852/1994, é de se observar que se aplica, tão somente, ao regramento da referida norma, conforme se pode depreender do disposto em seu art. 1º: 
Art. 1º Para os efeitos desta Lei, a retribuição pecuniária devida na administração pública direta, indireta e fundacional de qualquer dos Poderes da União compreende:
 (...) 
III - como remuneração, a soma dos vencimentos com os adicionais de caráter individual e demais vantagens, nestas compreendidas as relativas à natureza ou ao local de trabalho e a prevista no art. 62 da Lei nº 8.112, de 1990, ou outra paga sob o mesmo fundamento, sendo excluídas:
 (...) 
Assim, houve violação ao § 2° do art. 40 da Constituição Federal, com a redação dada pela Emenda Constitucional 20/1998, que assim dispunha:
§ 2º Os proventos de aposentadoria e as pensões, por ocasião de sua concessão, não poderão exceder a remuneração do respectivo servidor, no cargo efetivo em que se deu a aposentadoria ou que serviu de referência para a concessão da pensão (grifos acrescidos) .
Do direito adquirido
A recorrente aduz que houve violação ao direito adquirido, com base nos seguintes argumentos:
	a) tem-se o direito adquirido à vantagem prevista no artigo 193 para os servidores que, até 19 de janeiro de 1995, tenham preenchidos os requisitos por ele impostos, mesmo que o exercício desse direito esteja condicionado a um momento futuro - quando ocorrer a aposentadoria voluntária, compulsória ou por invalidez;
	b) não pode este Tribunal exigir do administrado requisitos que a própria legislação deixou de fazer, como é o caso do pagamento na aposentadoria da vantagem prevista no artigo 193 da Lei nº 8.112, de 1990. Isso porque, a legislação apenas exige o tempo de exercício no cargo ou função em comissão, de modo que, se o servidor implementou esse requisito durante a vigência da norma possui direito adquirido à percepção da parcela durante a inatividade;
	c) ao tempo em que a servidora adquiriu direito ao pagamento da parcela em discussão, não havia qualquer restrição à percepção durante a aposentadoria, restrição que só foi imposta em momento posterior. Nesse sentido cita o MS/STF 25.405;
	d) o pagamento da parcela questionada pelo acórdão constitui direito adquirido do servidor, que não pode ser mitigado nem mesmo por alterações constitucionais, como é o caso do § 2º, do artigo 40 da Constituição Federal - tanto na sua redação dada pela Emenda 20, quanto pela redação dada pela Emenda 103;
	e) no momento em que o acórdão recorrido considera ilegal o pagamento da parcela e determina que o Tribunal cesse o pagamento, acaba por violar as cláusulas pétreas do direito adquirido, ato jurídico perfeito e segurança jurídica.	
Análise:
A aposentadoria deve observar as regras vigentes no momento da implementação de todos os requisitos legais para a concessão do benefício previdenciário, motivo pelo qual não é possível entender que o servidor tenha algum direito adquirido a determinada vantagem paga na aposentadoria até que lhe seja assegurado o próprio direito à inativação. 
Portanto, sob o ponto de vista legal, o cumprimento das exigências do art. 193 da Lei 8.112/1990, por si só, é irrelevante e não produz consequências jurídicas caso não tenham sido atendidos os requisitos para a constituição da situação jurídica na qual a vantagem é devida: a aposentadoria.
É nesse sentido o disposto no art. 7º da Lei 9.624/1998 (grifos acrescidos) : 
Art. 7º É assegurado o direito à vantagem de que trata o art. 193 da Lei nº 8.112, de 1990, aos servidores que, até 19 de janeiro de 1995, tenham completado todos os requisitos para obtenção de aposentadoria dentro das normas até então vigentes.
Parágrafo único. A aplicação do disposto no caput exclui a incorporação a que se referia o art. 62 e as vantagens previstas no art. 192 da Lei nº 8.112, de 1990 (grifos acrescidos) .
Nessa ordem de ideias, opina-se pela rejeição dos argumentos apresentados pelo recorrente.
Da incidência da contribuição previdenciária
A recorrente aduz que não se sustenta o entendimento defendido no acordão no sentido de que seria ilegal o pagamento da vantagem durante a aposentadoria por falta de contribuição previdenciária sobre a parcela de opção quando o servidor ainda estava em atividade, pois tal interpretação não encontra respaldo na legislação vigente à época da implementação dos requisitos.
Argumenta que:
	a) 'a parcela não só faz parte da remuneração como também, de fato, os servidores contribuíram sobre a retribuição pelo exercício de função comissionada';
	b) 'a Emenda Constitucional nº 20, de 1998, ao instituir a obrigatoriedade de contribuição previdenciária, previu expressamente que, até a edição de leis específicas que regulamentassem a contribuição, deveria ser aplicada a legislação já vigente (artigo 12) ';
	c) 'à época da promulgação da Emenda 20, encontrava-se vigente a Lei nº 9.630, de 19985, que disciplinava a contribuição dos servidores públicos federais. A legislação determinava que a contribuição previdenciária deveria incidir sobre a remuneração do servidor, nos termos do inciso III, artigo 1º, da Lei nº 8.852, de 1994';
	d) não pode este Tribunal passar a exigir requisito extemporâneo dos servidores que à época, como já afirmado, preencheram todos os requisitos legais para o recebimento da parcela durante a aposentadoria, de modo que o direito ao pagamento da opção do artigo 193, foi incorporado ao patrimônio jurídico do interessado assim que preenchidos os requisitos legais;
	d) não há como exigir do servidor a contribuição previdenciária sobre a parcela que originou o pagamento atual da opção do artigo 193, pois à época que se deu o exercício da função ou cargo em comissão, o próprio sistema previdenciário vigente não fazia tal exigência;
	e) é irrefutável o fato de que, ao tempo em que o servidor esteve exercendo a função ou cargo em comissão vigoravam as regras de aposentadoria por tempo de serviço. Por conseguinte, é dispensável - e ilegal - qualquer exigência no sentido de comprovação de recolhimento das contribuições previdenciárias, sobre a parcela em questão.
Análise:
Conforme já discutido, nesta instrução, a aposentadoria deve observar as regras vigentes no momento da implementação de todos os requisitos legais para a concessão do benefício previdenciário, motivo pelo qual não é possível entender que o servidor tenha algum direito adquirido a determinada vantagem paga na aposentadoria até que lhe seja assegurado o próprio direito à inativação.
Ademais, sobre essa questão, vem à balha as judiciosas considerações do Excelentíssimo Senhor Ministro Benjamin Zymler, por ocasião da apreciação do TC Processo 001.928/2019-8 (Acórdão 5919/2019-TCU-Primeira Câmara, Sessão de 23/7/2019) :
9. (...) As parcelas remuneratórias decorrentes do exercício das funções comissionadas deixaram de constituir base de incidência para a contribuição previdenciária desde 16/12/1998, motivo pelo qual também não podem integrar os proventos de aposentadoria.
10. Nessa linha, a própria legislação editada após a EC 20/1998 não previa a incidência de contribuição previdenciária sobre as funções de confiança e assemelhados, como se depreende do art. 1º da Lei 9.783, publicada em 28/1/1999, na sequência da aprovação da EC 20/1998 (grifos acrescidos) :
'Art. 1o A contribuição social do servidor público civil, ativo e inativo, e dos pensionistas dos três Poderes da União, para a manutenção do regime de previdência social dos seus servidores, será de onze por cento, incidente sobre a totalidade da remuneração de contribuição, do provento ou da pensão.  (Vide Lei nº 10.887, de 2004)  Vide ADIN 2010, de 1999
Parágrafo único. Entende-se como remuneração de contribuição o vencimento do cargo efetivo, acrescido das vantagens pecuniárias permanentes estabelecidas em lei, os adicionais de caráter individual, ou quaisquer vantagens, inclusive as relativas à natureza ou ao local de trabalho, ou outra paga sob o mesmo fundamento, excluídas: (...) '
11. Essa matéria foi objeto da Decisão 683/2001-Plenário, prolatada em 29/8/2001, na qual o Tribunal, acolhendo a dissidência capitaneada pelo Ministro Ubiratan Aguiar, firmou o seguinte entendimento:
'O Tribunal Pleno, diante das razões expostas pelo Redator, DECIDE conhecer da Representação formulada pela então Divisão de Pagamento - Dipag/Serec/Segedam e, tendo em vista o disposto nos arts. 40, § 12, 201, § 11, da Constituição Federal, com redação dada pela Emenda Constitucional nº 20/98, firmar o entendimento de que a retribuição pelo exercício de função comissionada não constitui parcela integrante da remuneração sobre a qual incide a contribuição social do servidor público civil ativo, a partir da vigência da Emenda Constitucional nº 20/98.'
12. Contra essa decisão foi interposto pedido de reexame pelo Subprocurador-Geral Ubaldo Alves Caldas, que não foi conhecido (Decisão 1077/2001-Plenário) .
Em virtude dessas considerações, é de se rejeitar o argumento apresentado pelo recorrente.
Da violação ao princípio da irredutibilidade dos vencimentos
Alega violação doo princípio da irredutibilidade dos vencimentos, inscrito no artigo 37, inciso XV, da CRFB/88 conforme entendimento já consagrado pelo STF (v.g. ARE 836518 AgR, Relator (a) : Min. ROBERTO BARROSO, Primeira Turma, julgado em 18/11/2014) .
Análise:
De forma diversa do afirmado nas razões recursais, de acordo com o STF, não há óbice à redução de proventos caso alguma parcela/vantagem esteja sendo paga ao arrepio da lei, nos termos do entendimento proferido no âmbito do MS 25.552/DF, de 7/4/2008, de relatoria da Ministra Cármen Lúcia:
EMENTA: MANDADO DE SEGURANÇA. ATO DO TRIBUNAL DE CONTAS DA UNIÃO. APOSENTADORIA DE MAGISTRADO.[...]. DECADÊNCIA ADMINISTRATIVA E OFENSA AO PRINCÍPIO DA IRREDUTIBILIDADE DE SALÁRIOS NÃO CONFIGURADAS. [...]3. O Supremo Tribunal Federal pacificou entendimento de que, sendo a aposentadoria ato complexo, que só se aperfeiçoa com o registro no Tribunal de Contas da União, o prazo decadencial da Lei n. 9.784/99 tem início a partir de sua publicação. Aposentadoria do Impetrante não registrada: inocorrência da decadência administrativa. 4. A redução de proventos de aposentadoria, quando concedida em desacordo com a lei, não ofende o princípio da irredutibilidade de vencimentos. Precedentes. 5. Segurança denegada.
Desse modo, a cessação de benefício ilegal não poder ser tida como redução de proventos, tendo em vista que esta vantagem jamais poderia ter sido incorporada ao patrimônio jurídico do interessado, não havendo, assim, nenhum impedimento a sua sustação.
Da violação aos princípios da segurança jurídica e da isonomia
A recorrente aduz que houve violação aos princípios da segurança jurídica e da isonomia, com base nos seguintes argumentos:
	a) situações resultantes de ato administrativo ou judiciais devem ser convalidados, não só pela aquisição de direitos dos servidores públicos (art. 5º, XXXVI, da Constituição da República) , como também pelo fato da aquisição do direito ter sido consumado pelo manto da boa-fé;
	b) a constatação de que os valores percebidos pelo servidor se consolidaram no tempo, sem que se possa retornar para exigir a retirada dos valores da sua aposentadoria;
	c) 'mutatis mutandis, não foi outro o entendimento firmado pelo Supremo Tribunal Federal no recente julgamento dos ED-ED-RE 638.115, com Repercussão Geral reconhecida, através do qual o pagamento de quintos incorporados após 2 de abril de 1998 foi considerado inconstitucional. Entretanto, a Suprema Corte modulou os efeitos da decisão para garantir a continuidade do pagamento da parcela até sua absorção por reajustes futuros àqueles servidores que a recebiam em decorrência de decisões administrativas ou judiciais não transitadas em julgado';
	d) no MS 36869 (AgReg) , 'o Supremo Tribunal Federal voltou a reforçar seu entendimento quanto à necessidade de observância dos parâmetros de aplicação da segurança jurídica, no caso, a Suprema Corte determina que o Tribunal de Contas da União reavalie o a decisão tomada nos autos do processo de Tomada de Contas (TC) nº Processo 026.294/2016-8, para que analise novamente o caso observando, dessa vez, a nova orientação firmada no RE 638.115-ED-ED. Ou seja, na prática, o Supremo Tribunal Federal determina que este Tribunal, analisando o caso concreto, garanta o direito à continuidade do pagamento da parcela em discussão àqueles que sejam beneficiados por decisões judiciais ou administrativas', caso análogo o que ora se apresenta à análise.
Análise:
Conforme visto no histórico desta instrução, a conclusão de que a presente concessão é ilegal deveu-se, unicamente, ao exame da legislação referente ao instituto da 'opção'.
No que tange à jurisprudência superada deste Tribunal, observa-se que os juízes são independentes e somente se submetem à lei, e não à jurisprudência. Sobre o tema, traz-se à colação a doutrina de Jorge Luiz Souto Maior e Valdete Souto Severo:
 (...) o juiz tem o dever de se rebelar, de reagir, de não ceder, de reafirmar a sua independência, pois é isto que a humanidade, que debruçou sobre o direito toda a regulação das relações de poder, espera dele. Um juiz que, por conveniência, se curva ao entendimento de outros juízes, proferindo decisões contrárias à sua convicção jurídica; que, por comodidade, aplica uma lei que fere a Constituição ou algum preceito dos direitos humanos ou direitos fundamentais; que, por receio de qualquer natureza ou medo, acaba cumprindo uma 'ordem' ilegal; ou que, meramente, se abstém de 'denunciar' as ameaças que sofra com relação à sua independência; que não exerce com liberdade e responsabilidade as suas atribuições, deixa de ser digno da função que exerce, perde, enfim, na essência, a designação de um autêntico magistrado e quem perde com isto é toda a sociedade (in O Processo do Trabalho como instrumento do Direito do Trabalho e as ideias fora de lugar do Novo CPC. São Paulo: LTr, 2015, p. 107-108) 
Acrescente-se a doutrina de Mauro Schiavi:
Hodiernamente se exige uma postura mais ativa do Juiz para garantir os resultados práticos do processo. A efetividade do processo depende não só de um Juiz imparcial e independente, mas, também, de um magistrado mais ousado, comprometido com a justiça e com os resultados úteis do processo (in Manual de Direito Processual do Trabalho, 4ª. Ed., São Paulo: LTr, 2011, p. 698) .
Corroborando essas ideias, registra-se o conselho de Benedito Calheiros Bonfim:
A dócil submissão à jurisprudência estiola o espírito criador do advogado e do juiz. São os descontentes e os inconformados os propulsores do progresso, raciocínio válido também no campo da ciência do Direito (in Conselhos aos jovens advogados, 3ª Ed., Niterói, RJ: Impetus, 2012, p. 187) .
De fato, a democracia se faz com respeito à diferença e com divergências. Assim, continua Fábio Konder Comparato:
A independência funcional da magistratura, assim entendida, é uma garantia institucional do regime democrático. O conceito institucional foi elaborado pela doutrina publicista alemã à época da República de Weimar, para designar as fontes de organização dos Poderes Públicos, cuja função é assegurar o respeito aos direitos subjetivos fundamentais, declarados na Constituição (grifos acrescidos) (apud Jorge Luiz Souto Maior e Valdete Souto Severo, in O Processo do Trabalho como instrumento do Direito do Trabalho e as ideias fora de lugar do Novo CPC. São Paulo: LTr, 2015, p. 114) .
Observa-se que a submissão dos juízes somente à lei não é uma idiossincrasia do Direito brasileiro, mas encontra ressonância na Alemanha, na Áustria, na Dinamarca, na Espanha, na França, na Grécia, na Irlanda, na Itália e em Portugal, conforme pontuam Jorge Luiz Souto Maior e Valdete Souto Severo:
	Na Alemanha, há disposição expressa no sentido de que 'os juízes são independentes e somente se submetem à lei' (art. 97) . Na Áustria, 'Os juízes são independentes no exercício de suas funções judiciárias' (art. 87) . Na Dinamarca, 'No exercício de suas funções os magistrados devem se conformar à lei' (art. 64) . Na Espanha, 'A justiça emana do povo e ela é administrada em nome do rei por juízes e magistrados que constituem o poder judiciário e são independentes, inamovíveis, responsáveis e submetidos exclusivamente ao império da lei' (art. 117) . Há também norma dispondo que 'Toda pessoa tem o direito de obter a proteção efetiva dos juízes e tribunais para exercer seus direitos e seus interesses legítimos, sem que em nenhum caso esta proteção possa lhe ser recursada' (art. 24) .
	No mesmo pórtico, o ordenamento jurídico francês prevê: 'O presidente da República é garante da independência da autoridade judiciária. Ele é assistido pelo Conselho superior da magistratura. Uma lei orgânica traz estatuto dos magistrados. Os magistrados de carreira são inamovíveis' (art. 64) . Na Grécia, há disposição no sentido de que: 'A justiça é composta por tribunais constituídos de magistrados de carreira que possuem independência funcional e pessoal' (art. 87-1) e de que 'No exercício de suas funções, os magistrados são submetidos somente à Constituição e às leis; eles não são, em nenhum caso, obrigados a se submeter a disposições contrárias à Constituição' (art. 87-2) . Na Irlanda, 'Os juízes são independentes no exercício de suas funções judiciárias e submetidos somente à presente Constituição e à lei (art. 35-2) . Na Itália: 'A justiça é exercida em nome do povo. Os juízes se submetem apenas à lei' (art. 101) . Em Portugal, 'os juízes são inamovíveis. Eles não poderão ser multados, suspensos, postos em disponibilidade ou exonerados de suas funções fora dos casos previstos pela lei' (art. 218-1) . E mais: 'os juízes não podem ser tidos por responsáveis de suas decisões, salvo exceções consignadas na lei' (art. 218-2) (in O Processo do Trabalho como instrumento do Direito do Trabalho e as ideias fora de lugar do Novo CPC. São Paulo: LTr, 2015, p.115) .
Ante esses ponderosos argumentos, entende-se que este Tribunal deve interpretar o regramento da 'opção' de acordo com as regras de Hermenêutica, e não guiado por precedentes jurisprudenciais oscilantes e superados, que não informam um norte seguro a ser seguido. Nesse sentir, não há que se falar em violação ao princípio da isonomia.
Ademais, observa-se que a jurisprudência deste tribunal sedimentou-se no sentido da irregularidade do pagamento da parcela opção juntamente com quintos, conforme se extrai de centenas de julgados desta Casa, trazendo-se, a título meramente ilustrativo, os seguintes Acórdãos: 1.255/2020, Relator Marcos Bemquerer; 2.793/2019, Relatora Ana Arraes; e 2.646/2019, Relator Vital do Rêgo - todos do Plenário; 6.860/2020, Relator Benjamin Zymler; 6.696/2020, Relator Walton Alencar Rodrigues; e 6.674/2020, Relator Weder de Oliveira - todos da 1ª Câmara; e 6.731/2020, Relator André de Carvalho; 6.574/2020, Relator Augusto Nardes; e 6.178/2020, Relator Raimundo Carreiro - todos da 2ª Câmara.
Sobre o princípio da segurança jurídica, cabe lembrar que a sedimentada jurisprudência da Suprema Corte é no sentido de classificar como ato complexo a concessão de aposentadoria, reforma ou pensão, consoante os seguintes julgados (RMS 3881/SP, MS 19875/DF, RE 195861/ES e MS 23665/DF) .
Assim, sendo o ato de aposentadoria complexo, este somente passa a estar plenamente formado (perfeito) , válido (aferição da legalidade com reflexo de definitividade perante a Administração) e eficaz (plenamente oponível a terceiros, deixando de apresentar executoriedade provisória) quando recebe o registro pela Corte de Contas. Tal entendimento decorre do disposto no inciso III do art. 71 da Constituição Federal, que estabelece que compete ao Tribunal de Contas da União apreciar, para fins de registro, a legalidade dos atos de admissão, assim como a concessão de aposentadoria, reforma ou pensão.
Nessa perspectiva, impõe-se reconhecer que referido ato possui natureza precária, razão pela qual, até que haja o efetivo julgamento e o consequente registro pela Corte de Contas, não há que se falar em ato jurídico perfeito ou em irredutibilidade dos proventos, tendo em vista a ausência de aperfeiçoamento e definitividade do ato.
A propósito do tema, colaciona-se entendimento esposado pela Corte Constitucional ao decidir no âmbito do RE-195.861/ES:
APOSENTADORIA - ATO ADMINISTRATIVO DO CONSELHO DA MAGISTRATURA - NATUREZA - COISA JULGADA ADMINISTRATIVA - INEXISTÊNCIA. O ato de aposentadoria exsurge complexo, somente se aperfeiçoando com o registro perante a Corte de Contas. Insubsistência da decisão judicial na qual assentada, como óbice ao exame da legalidade, a coisa julgada administrativa. (grifos acrescidos) 
No caso em apreço, não houve o respectivo registro em razão da constatação de ilegalidade no ato, o que afasta, por si só, a presunção de legitimidade do ato administrativo que concedeu o benefício ao recorrente, não havendo, assim, que se falar em violação da segurança jurídica, de proteção da confiança, de direito adquirido ou de razoabilidade. 
Quanto à boa-fé do recorrente, tenha-se presente que foi considerada ao se dispensar a devolução dos valores indevidamente recebidos, nos termos do subitem 9.2 do acórdão recorrido.
É sobremodo importante ressaltar que este Tribunal tem o poder/dever de apreciar, para fins de registro, os atos de pensão civil na esfera federal, nos termos do art. 71 da Lei Maior. Esta prerrogativa não pode ser infirmada pela sobreposição dos princípios da razoável duração do processo e da eficiência na Administração Pública.
Nesse sentir, é de se opinar pela rejeição dos argumentos apresentados pelo recorrente. 
Da interpretação retroativa
A recorrente aduz que a modificação posterior da jurisprudência não pode alterar as situações constituídas à luz de critério interpretativo anterior, com base nos seguintes argumentos: 
A Lei 9.784/99 impede que se aplique retroativamente a nova interpretação da norma administrativa, conforme se extrai de seu artigo 2°, parágrafo único, inciso XIII: 
Art. 2° (...) Parágrafo único. Nos processos administrativos serão observados, entre outros, os critérios de: (...) XIII - interpretação da norma administrativa da forma que melhor garanta o atendimento do fim público a que se dirige, vedada aplicação retroativa de nova interpretação. 
Embora vedado, o entendimento do Tribunal de Contas da União promove a aplicação retroativa de nova interpretação da norma legislativa, fazendo retroagir a nova orientação adotada pela Corte de Contas para atingir situações já consolidadas, como é o caso da aposentadoria da servidora, concedida que foi sob a égide da interpretação conferida pelo Acórdão 2076/2005-TCU-Plenário.
Análise:
No que tange ao art. 2º, parágrafo único, XIII, da Lei 9.784/1999 e ao art. 24 da LINDB, os quais vedam a aplicação retroativa de nova interpretação, é de se ter presente que o TCU dispõe de Lei Orgânica e Regimento Interno, sendo que a Lei do Processo Administrativo e a LINDB podem ser aplicadas naquilo que for compatível com o regramento próprio desta Corte de Contas.
 Nessa senda, é de se ressaltar que o art. 260, § 2º, do Regimento Interno deste Tribunal assim dispõe: 
§ 2º O acórdão que considerar legal o ato e determinar o seu registro não faz coisa julgada administrativa e poderá ser revisto de ofício pelo Tribunal, com a oitiva do Ministério Público e do beneficiário do ato, dentro do prazo de cinco anos da apreciação, se verificado que o ato viola a ordem jurídica, ou a qualquer tempo, no caso de comprovada má-fé. 
Nesse quadro, o argumento de que teria havido violação ao princípio da vedação de aplicação retroativa de nova interpretação deve ser rechaçado por três razões:
i) não há direito adquirido à exegese;
ii) não houve o registro do ato de aposentadoria do interessado, de tal arte a não se aplicar a máxima de que a 'modificação posterior de jurisprudência não alcançaria as situações consolidadas à luz de critério interpretativo anterior'. Isto porque poder-se-ia falar em situação consolidada apenas quando o ato de concessão recebe o registro do TCU, por ser ato complexo;
iii) o acórdão que julgar legal o ato de aposentadoria e determinar o seu registro não faz coisa julgada administrativa, nos termos do § 2º do art. 260 do Regimento Interno deste Tribunal.
Nesse sentir, é de se opinar pela rejeição dos argumentos apresentados pelo recorrente.
CONCLUSÃO
Das análises anteriores, conclui-se que:
a) não se deve sobrestar o seguimento do presente processo;
b) o ato em reexame ofendeu a EC 20/1998;
c) não houve violação ao direito adquirido;
d) as parcelas remuneratórias decorrentes do exercício das funções comissionadas deixaram de constituir base de incidência para a contribuição previdenciária desde 16/12/1998;
e) não há óbice à redução de proventos caso alguma parcela/vantagem esteja sendo paga ao arrepio da lei;
f) não houve violação aos princípios da segurança jurídica e da isonomia;
g) não houve violação ao princípio da interpretação retroativa.
Por conseguinte, deve-se dar provimento parcial ao presente recurso.
INFORMAÇÕES ADICIONAIS
Registra-se, para auxílio aos responsáveis pela comunicação neste Tribunal, que o advogado que assina a peça recursal requisitou que 'para melhor organização dos trabalhos dos advogados constituídos, requer a expedição das publicações exclusivamente em nome do advogado Rudi Cassel, OAB/DF 22.256, nos termos do artigo 272, §§ 2º e 5º, do Código de Processo Civil10, sob pena de nulidade, conforme a jurisprudência' (STJ, EDARESP 201200986550, JOÃO OTÁVIO DE NORONHA, STJ - TERCEIRA TURMA, DJE DATA:28/06/2013) .
PROPOSTA DE ENCAMINHAMENTO
Ante o exposto, com fundamento no art. 48 da Lei 8.443/92, submetem-se os autos à consideração superior, propondo-se:
	a) conhecer do recurso e, no mérito, negar-lhe provimento;
	b) informar ao (s) recorrente (s) e demais interessados do acórdão a ser proferido, destacando que o relatório e o voto que o fundamentam podem ser acessados por meio do endereço eletrônico www.tcu.gov.br/acordaos."
É o relatório.

Rudi Meira Cassel (22256/OAB-DF), representando Maria Elza Maia.

Procurador Sergio Ricardo Costa Caribé.

PESSOAL. PEDIDO DE REEXAME EM APOSENTADORIA. CONHECIMENTO. PAGAMENTO DE VANTAGEM DENOMINADA COMO "OPÇÃO", CUMULATIVAMENTE COM "QUINTOS". LEI 12.774/2012. INEXISTÊNCIA DA VANTAGEM NA ESTRUTURA REMUNERATÓRIA. VALOR PAGO EQUIVALENTE AO VALOR INTEGRAL DA FUNÇÃO DE CONFIANÇA. CONSIDERAÇÕES SOBRE A MATÉRIA. RAZÕES RECURSAIS INSUFICIENTES PARA ALTERAR O MÉRITO DA DELIBERAÇÃO RECORRIDA. NEGATIVA DE PROVIMENTO.

APOSENTADORIA (APOS)

Secretaria de Recursos (Serur); Secretaria de Fiscalização de Integridade de Atos e Pagamentos de Pessoal e de Benefícios Sociais (Sefip).

Trata-se de pedido de reexame interposto por Maria Elza Maia, ex-servidora do Tribunal Regional do Trabalho da 3ª Região, contra o Acórdão 7643/2020-TCU-Primeira Câmara, por meio do qual seu ato de aposentadoria foi considerado ilegal em virtude do pagamento da retribuição parcial pelo exercício de função de confiança, parcela conhecida como "opção".
2. De início, ratifico o exame de admissibilidade anteriormente efetuado (pç. 18) e conheço do presente recurso.
3. No mérito, acolho o parecer da Serur, endossado pelo MPTCU. Entretanto, para além dos fundamentos constantes da instrução, há outros fundamentos a serem considerados no exame do recurso.
4. A sra. Maria Elza Maia foi inativada no dia 6/10/2016 no cargo de Analista Judiciário, com proventos do cargo efetivo acrescidos de 4/5 de FC-3 e 1/5 de FC-5, além da parcela denominada como "opção", calculada com base no FC 4.
5. Além da clara violação aos dispositivos constitucionais introduzidos pela EC 20/1998, que não foram objeto de exame por parte do redator do Acórdão 2076/2005-TCU-Plenário, o pagamento da vantagem à servidora, cumulativamente com "quintos", viola o § 2º do art.193 da Lei 8.112/1990.
6. E bom que se esclareça que, desde 2012, inexiste previsão legal para o pagamento de uma tal vantagem aos servidores do Poder Judiciário, quer ativos, quer inativos. Assim, independentemente até mesmo de eventual registro dos respectivos atos, os interessados não mais fazem jus ao percebimento da "opção de FC", uma vez que a parcela foi excluída da estrutura remuneratória dos cargos com os quais seus proventos possuem paridade. Sobre o ponto, para maior clareza, permito-me reproduzir excerto do voto condutor do Acórdão 490/2022-TCU-Primeira Câmara:
"13. Pois bem, com efeito, a função comissionada FC-4, que supostamente daria ensejo ao pagamento da parcela 'opção' à sra. [...], desde 2012, por força da Lei 12.774/2012, não mais confere aos seus exercentes a faculdade de optar entre os vencimentos de seu cargo efetivo e a remuneração da função.
14. De fato, a FC-4, a exemplo de todas as demais FC do Poder Judiciário, voltou a ser retribuída como função gratificada, ou seja, mediante o simples acréscimo de seu valor à remuneração do cargo efetivo do servidor (art. 18, § 3º, da Lei 11.416/2006) , exatamente como se dava com as antigas GRG, antes da Lei 9.421/1996.
15. A propósito, o pagamento cumulativo, na inatividade, de GRG e 'quintos' fundados na Lei 8.911/1994 jamais foi admitido pelo TCU, por configurar ofensa direta ao art. 193, § 2º, da Lei 8.112/1990. Ilustram o ponto, entre inúmeras outras ao longo do tempo, as seguintes deliberações: Decisão 32/1997-1ª Câmara, Decisão 72/2000-2ª Câmara, Decisão 47/2001-Plenário, Decisão 271/2001-1ª Câmara, Decisão 502/2002-2ª Câmara, Decisão 1.775/2003-2ª Câmara, Acórdão 458/2004-TCU-Primeira Câmara, Acórdão 167/2005-TCU-Segunda Câmara, 1.472/2006-1ª Câmara, 3.070/2007-1ª Câmara, Acórdão 1146/2008-TCU-Primeira Câmara, Acórdão 468/2014-TCU-Primeira Câmara.
16. A súmula TCU 280, editada no ano de 2012, é outra evidência desse longevo e pacífico posicionamento (grifei) :
'É ilegal o ato de concessão que inclui no cálculo dos proventos a percepção cumulativa de quintos com a Gratificação de Atividade pelo Desempenho de Função - GADF decorrente de funções que não preveem opção pelo cargo efetivo, a exemplo da Função Gratificada - FG e da Gratificação de Representação de Gabinete - GRG.'
17. Ora, como dito, desde 2012, as FC do Poder Judiciário não mais preveem opção pelo cargo efetivo, o que torna absolutamente ilícita sua acumulação - pelo valor integral do encargo - com quintos. 
18. Para que não fiquem dúvidas a respeito, transcrevo o art. 2º da Lei 8.911/1994, mencionado no dispositivo da sentença do juízo da 5ª Vara, e o art. 18 da Lei 11.416/2006, com as alterações promovidas pela Lei 12.774/2012 (ênfase acrescentada) :
Lei 8.911/1994
'Art. 2º É facultado ao servidor investido em cargo em comissão ou função de direção, chefia e assessoramento, previstos nesta Lei, optar pela remuneração correspondente ao vencimento de seu cargo efetivo, acrescido de cinqüenta e cinco por cento do vencimento fixado para o cargo em comissão, ou das funções de direção, chefia e assessoramento e da gratificação de atividade pelo desempenho de função, e mais a representação mensal.
Parágrafo único. O servidor investido em função gratificada (FG) ou de representação (GR) , ou assemelhadas, constantes do Anexo desta Lei, perceberá o valor do vencimento do cargo efetivo, acrescido da remuneração da função para a qual foi designado.'
Lei 11.416/2016
'Art. 18. A retribuição pelo exercício de Cargo em Comissão e Função Comissionada é a constante dos Anexos III e IV desta Lei, respectivamente.
§ 1º O valor fixado no Anexo III desta Lei entrará em vigor a partir de 1º de dezembro de 2008, adotando-se, até essa data, as retribuições constantes do Anexo VI desta Lei.
§ 2º Ao servidor integrante das Carreiras de que trata esta Lei e ao cedido ao Poder Judiciário, investidos em Cargo em Comissão, é facultado optar pela remuneração de seu cargo efetivo ou emprego permanente, acrescida de 65% (sessenta e cinco por cento) dos valores fixados no Anexo III desta Lei.
I - (revogado) ; 
II - (revogado) .  
§ 3º O servidor integrante das Carreiras de que trata esta Lei e o cedido ao Poder Judiciário, investidos em Função Comissionada, perceberão a remuneração de seu cargo efetivo ou emprego permanente, acrescida dos valores constantes do Anexo VIII desta Lei.'
19. Como se vê, a disposição objetiva das duas normas é virtualmente idêntica: não há 'opção' (equivalente a 55% do cargo comissionado) para os ocupantes de FG no Poder Executivo e, da mesma forma, não há mais 'opção' (equivalente, no caso, a 65% do cargo em comissão) para os ocupantes de FC no Poder Judiciário.
20. Portanto, independentemente de qualquer outra razão, à sra. [...] não é dado perceber a 'opção' simplesmente porque a atual estrutura remuneratória com a qual seus proventos detêm paridade não comporta o pagamento da vantagem pelo exercício de função gratificada. De passagem, creio não seja demasiado lembrar, no ponto, que a jurisprudência pátria rejeita consistentemente a ideia de direito adquirido à manutenção de determinado regime de composição de vencimentos ou proventos, mormente quando envolve - como no caso - o somatório de vantagens previstas em estruturas remuneratórias distintas (v.g. RE 384876, julgado em 24/8/2004, relator Min. Sepúlveda Pertence) ."
7. Então, o que a ex-servidora recebe, na prática, não é a retribuição parcial pelo exercício de função de confiança, mas sim o valor integral da função, pago cumulativamente com "quintos".
8. Por conseguinte, ainda que se extraia da decisão judicial proferida no Agravo de Instrumento nº 1041687-08.2019.4.01.0000 ordem que este não impugne o pagamento da rubrica "opção", que estaria amparado no Acórdão 2076/2005-TCU-Plenário, ainda assim a recorrente não poderia ser beneficiada, pois a vantagem que se pretende pagar não está prevista na sua estrutura remuneratória. E o pagamento da parcela de R$ 1.939,89 refere-se ao valor integral da FC 4.
9. Ademais, seja a "opção" ou seja o valor integral da função, o pagamento cumulativo de vantagens previstas no art. 193 da Lei 8.112/1990 com "quintos" (art. 62 da mesma lei) viola disposição do §2º desse dispositivo (grifos acrescidos) :
"Art. 193. O servidor que tiver exercido função de direção, chefia, assessoramento, assistência ou cargo em comissão, por período de 5 (cinco) anos consecutivos, ou 10 (dez) anos interpolados, poderá aposentar-se com a gratificação da função ou remuneração do cargo em comissão, de maior valor, desde que exercido por um período mínimo de 2 (dois) anos.
§ 1° Quando o exercício da função ou cargo em comissão de maior valor não corresponder ao período de 2 (dois) anos, será incorporada a gratificação ou remuneração da função ou cargo em comissão imediatamente inferior dentre os exercidos.
§ 2° A aplicação do disposto neste artigo exclui as vantagens previstas no art. 192, bem como a incorporação de que trata o art. 62, ressalvado o direito de opção. "
10. Veja-se que esse entendimento estava expresso na Decisão 844/2001-Plenário, que não foi objeto de reforma pelo Acórdão 2076/2005-TCU-Plenário:
"8.2. os proventos de aposentadoria dos servidores que preencheram os requisitos estabelecidos nos arts. 180 da Lei 1.711/52 e 193 da Lei 8.112/90, durante a vigência e a eficácia daquelas normas, ou seja, até 18 de janeiro de 1995, diante da expressa vedação legal pelo § 3° do art. 180 da Lei 1.711/52, com a redação dada pelo art. 1° da Lei 6.732/79, pelo art. 5° da mesma Lei 6.732/79 e pelo § 2° do art. 193 da Lei 8.112/90, não podem cumular as vantagens estabelecidas nos arts. 180 da Lei 1.711/52 ou 193 da Lei 8.112/90 com as vantagens previstas nos arts. 2° da Lei 6.732/79, 62 da Lei 8.112/90 ou 3° da Lei 8.911/94 nem as vantagens estabelecidas nos arts. 180 da Lei 1.711/52 ou 193 da Lei 8.112/90 com as vantagens do art. 184 da Lei 1.711/52 ou 192 da Lei 8.112/90".
11. Esse entendimento também está presente na jurisprudência do Supremo Tribunal Federal (STF) , como se vê no MS 33.508/DF (decisão monocrática do Min. Luís Roberto Barroso, de 19/3/2018) :
"11. Em relação ao mérito propriamente dito, em exame mais aprofundado do feito, entendo que a decisão liminar deve ser revista. Em uma cognição exauriente sobre o mérito, não vislumbrei o direito líquido e certo alegado pela impetrante, pressuposto necessário para a concessão da ordem. Com efeito, a impetrante não demonstrou de forma plena a existência do direito à percepção de sua aposentadoria nos termos apontados na petição inicial, assim como não demonstrou ato ilegal ou abusivo do Tribunal de Contas da União - TCU. Tal conclusão decorre, como se verá, da correta análise da questão principal do feito, que está na aplicação temporal do art. 193 da Lei nº 8.112/1990 ao caso concreto.
12. A incorporação da gratificação do cargo em comissão ou função comissionada aos proventos dos servidores inativos era admitida pelo art. 193 da Lei nº 8.112/1990, nos seguintes termos: 
'Art. 193. O servidor que tiver exercido função de direção, chefia, assessoramento, assistência ou cargo em comissão, por período de 5 (cinco) anos consecutivos, ou 10 (dez) anos interpolados, poderá aposentar-se com a gratificação da função ou remuneração do cargo em comissão, de maior valor, desde que exercido por um período mínimo de 2 (dois) anos. 
§ 1° Quando o exercício da função ou cargo em comissão de maior valor não corresponder ao período de 2 (dois) anos, será incorporada a gratificação ou remuneração da função ou cargo em comissão imediatamente inferior dentre os exercidos. 
§ 2° A aplicação do disposto neste artigo exclui as vantagens previstas no art. 192, bem como a incorporação de que trata o art. 62, ressalvado o direito de opção'. 
12. Assim, preenchidos os requisitos do caput, poderia o servidor exercer o direito de 'opção' (§ 2º) , escolhendo entre aposentar-se com a remuneração do cargo efetivo somada: (i) aos 'quintos' incorporados (art. 62) ; ou (ii) à gratificação do cargo em comissão ou função comissionada de maior valor.
13. O dispositivo, entretanto, foi revogado pela Lei nº 9.527/1997, decorrente da MP nº 1.522/1996 e suas reedições. Mas a vantagem nele outorgada já havia sido extinta desde 19.01.1995 pela MP nº 831/1995, convertida na Lei nº 9.624/1998, que em seu art. 7º assim ressalvou: 
'Art. 7º. É assegurado o direito à vantagem de que trata o art. 193 da Lei nº 8.112, de 1990, aos servidores que, até 19 de janeiro de 1995, tenham completado todos os requisitos para obtenção de aposentadoria dentro das normas até então vigentes'. 
14. Aplicando-se as regras de direito intertemporal, o entendimento adequado é de que os requisitos exigidos pelo revogado art. 193, caput, da Lei nº 8.112/1990 devem estar presentes até a data de 18.01.1995, caso contrário, não há qualquer direito à 'opção' pelas vantagens previstas no referido dispositivo legal, pouco importando a data da implementação dos requisitos de aposentadoria ou a data da concessão desta. A lógica é muito simples: havendo revogação da norma jurídica, não há como se falar em produção de efeitos no tempo para atos praticados posteriormente. Esta é, inclusive, a posição reiterada deste Supremo Tribunal Federal (MS 25.697, Rel. Min. Cármen Lúcia; MS 25.638, Rel. Min. Ricardo Lewandowski; MS 27.746-ED, Rel. Min. Dias Toffoli) . Correta, portanto, a premissa firmada pelo Tribunal de Contas no sentido de que, independentemente do momento da concessão da aposentadoria, a vantagem 'opção' somente é devida para as funções exercidas até 18.01.1995, quando a MP nº 831 extinguiu a referida vantagem. 
15. Ressalto que as maiores discussões a respeito da aplicação do art. 193 da Lei nº 8.112/1990 ocorreram não a respeito de gratificações ou vantagens concedidas em momento posterior a sua revogação, senão a respeito de situações em que a implementação dos requisitos da aposentadoria ou a sua concessão teriam ocorrido posteriormente. De qualquer maneira, observando a evolução do entendimento do Tribunal de Contas sobre a possibilidade de incorporação da parcela denominada 'opção' em situações limítrofes (Acórdãos TCU n. 481/1997, 884/2001 e 2.076/2005) , o plenário deste Supremo Tribunal Federal, no julgamento do MS 26.196 (Rel. Min. Ayres Britto) , entendeu que 'o que regula os proventos da inatividade é a lei (e não sua interpretação) vigente ao tempo em que o servidor preencheu os requisitos para a respectiva aposentadoria', sendo inexistente direito adquirido com fundamento em antiga e superada interpretação da lei.
[...] 19. Diante do exposto, com base no art. 205 do RI/STF, denego a segurança, revogando a liminar anteriormente concedida. Prejudicado o agravo da União. Custas pela impetrante. Sem honorários (Lei nº 12.016/2009, art. 25, e Súmula 512/STF) ." (Grifos acrescidos) .
12. Ademais, não poderia deixar de mencionar que o Acórdão 2076/2005-TCU-Plenário não possui a dimensão que se lhe pretende atribuir. O entendimento de que seria possível deferir a vantagem "opção" àqueles que implementaram os requisitos do art. 193 da Lei 8.112/1995 até 18/1/1995, mesmo sem a implementação dos requisitos de aposentadoria, expressos no subitem 9.3.1 é aplicável para fins do disposto no subitem 8.5 da Decisão 844/2001-Plenário, conforme expressamente prevê o subitem 9.3 daquele acórdão (grifei) :
"9.3. esclarecer que, para fins do disposto no item 8.5 da Decisão nº 844/2001 - Plenário - TCU, com a redação dada por este Acórdão, deve ser observado o seguinte:
9.3.1. é assegurada na aposentadoria a vantagem decorrente da opção, prevista no art. 2º da Lei nº 8.911/94, aos servidores que, até a data de 18 de janeiro de 1995, tenham satisfeito os pressupostos temporais estabelecidos no art. 193 da Lei 8.112/90, ainda que sem os requisitos para aposentação em qualquer modalidade;"
13. O subitem 8.5 da Decisão 844/2001-Plenário, por seu turno, tratava da revisão das aposentadorias concedidas com base na Decisão Administrativa 481/1997:
"8.5. determinar aos órgãos da Administração Pública Federal que promovam o reexame dos proventos de aposentadoria compostos sob orientação da Decisão 481/97-TCU-Plenário, para a pronta exclusão da parcela opção, derivada exclusivamente da vantagem quintos ou décimos, esclarecendo que é assegurada, na aposentadoria, a vantagem decorrente da opção, prevista no artigo 2º da Lei 8.911/94, aos servidores que, até a data de 18 de janeiro de 1995, tenham satisfeitos os pressupostos temporais estabelecidos nos arts. 180 da Lei 1.711/52 e 193 da Lei 8.112/90, sem prejuízo da aplicação da Súmula 106 da Jurisprudência deste Tribunal aos valores recebidos de boa-fé até a data desta Decisão;
14. Ora, a vantagem decorrente do exercício de função de confiança não foi deferida à sra. Maria Elza Maia com base na Decisão Administrativa 481/1997, cuja anulação se discutiu no processo que culminou no Acórdão 2076/2005-TCU-Plenário. 
15. Contudo, o que se deve salientar é que a decisão invocada pela recorrente, ainda que pretenda manter, de forma genérica, o pagamento da vantagem "opção" aos servidores do Poder Judiciário que teriam implementado os requisitos previstos no art. 193 da Lei 8.112/1990 até 18/1/1995 - sob a justificativa de que haveria uma alteração de jurisprudência desta Corte que violaria a segurança jurídica e a isonomia -, não autorizou o pagamento dessa vantagem cumulativamente com os "quintos" ou o pagamento destes juntamente com o valor integral da FC. Tampouco autorizou o pagamento de rubrica não mais existente na estrutura remuneratória dos servidores daquele Poder.
16. Em suas razões recursais, a sra. Maria Elza Maia buscou impugnar o Acórdão 7643/2020-TCU-Primeira Câmara ao argumento, dentre outros expendidos, de que o pagamento da parcela "opção" para aqueles que implementaram os requisitos de aposentação estaria amparado no Acórdão 2076/2005-TCU-Plenário. 
17. Ora, na dicção do STF, "o que regula os proventos da inatividade é a lei (e não sua interpretação) vigente ao tempo em que o servidor preencheu os requisitos para a respectiva aposentadoria (Súmula 359/STF) . Somente a lei pode conceder vantagens a servidores públicos. Inexiste direito adquirido com fundamento em antiga e superada interpretação da lei" (cf. MS 26.196, relator Ministro Ayres Britto, in DJe 1º/2/2011 - grifos acrescidos) . 
18. No caso concreto, verifica-se que a recorrente não havia implementado os requisitos de aposentação até 18/1/1995, juntamente com aqueles exigidos especificamente no art. 193 da Lei 8.112/1990, única hipótese em que seria cabível a alegação de direito adquirido à vantagem (enquanto não sobrevier lei que exclua seu pagamento aos inativos, como já ocorreu, por exemplo, em relação àqueles cujos proventos são calculados com base em subsídio) . Ao revés, a ex-servidora implementou os requisitos para a inativação com fundamento no art. 3º da EC 47/2005 apenas em 2016.
19. Ademais, não há que se falar em direito adquirido ao pagamento da parcela "opção", haja vista esta que não mais existe na estrutura remuneratória dos servidores em questão, sendo certo que o valor percebido pela interessada equivale à integralidade da FC-4.
20. Os argumentos trazidos pela recorrente não merecem prosperar, pois:
a) a decisão por ela mencionada não autorizou o pagamento de rubrica inexistente na estrutura remuneratória ou afastou a vedação de acumulação da vantagem prevista no art. 193 com aquela prevista no art. 62, todos da Lei 8.112/1990;
b) o Acórdão 2076/2005-TCU-Plenário manteve incólume o subitem 8.2 da Decisão 844/2001-Plenário, que era expresso quanto à impossibilidade de acumulação das vantagens dos arts. 62 e 193 da Lei 8.112/1990; 
c) é vetusta a jurisprudência desta Corte contrária à percepção cumulativa de "quintos" e funções gratificadas, que é a verdadeira natureza dos FC depois da modificação promovida pela Lei 12.774/2012;
d) no regime de paridade, os proventos devem observar a legislação aplicável ao servidor ativo, motivo pelo qual não se pode falar em direito adquirido à determinada parcela remuneratória inexistente na legislação de regência. 
21. Aliás, cumpre distinguir "remuneração do servidor no cargo efetivo", como mencionado na Constituição Federal, e "remuneração do servidor efetivo" investido em função de confiança (e assemelhados) , haja vista que a recorrente alegou que a retribuição parcial pelo exercício dessa função ("opção") integraria a remuneração do cargo efetivo. 
22. Pois bem, um servidor efetivo investido em função ou cargo comissionado deixa automaticamente o exercício de seu cargo de origem (v. art. 120 da Lei 8.112/1990) . Nessas circunstâncias, a retribuição a que faz jus é aquela fixada para a respectiva FC ou CD. Ocorre que, como medida de estímulo à assunção de atribuições mais complexas e de maior responsabilidade por parte do funcionalismo, dado que por vezes os vencimentos do cargo efetivo superam os vencimentos dos cargos em comissão, a lei admite que o servidor nessa situação, em vez de receber os vencimentos propriamente ditos do cargo comissionado, perceba retribuição equivalente à de seu cargo efetivo acrescida de um percentual da retribuição do cargo em comissão. Nas duas hipóteses, todavia, o que se está remunerando é o trabalho realizado no exercício do cargo em comissão; em outras palavras, o que se tem em ambos os casos é a remuneração do cargo comissionado. 
23. Assim, embora a "opção" integre a remuneração do servidor efetivo investido em função comissionada, ela de maneira nenhuma compõe a remuneração do cargo efetivo do servidor, como equivocadamente afirmou a recorrente. Em primeiro lugar, porque se trata de duas categorias totalmente distintas. Em segundo lugar, porque o dispositivo legal citado (inciso III do art. 1º da Lei 8.852/1994) refere-se à vantagem dos "quintos" (art. 62 do RJU) .
24. De certa forma, o equívoco da argumentação é compreensível, já que ambas as vantagens decorrem do exercício de cargo em comissão e afins. Os "quintos" são incorporados em razão do exercício passado desse cargo, ao passo que a retribuição parcial pelo exercício do cargo em comissão ("opção") é paga em decorrência do exercício presente. Quando se trata de inativo, somente há que se falar em exercício passado do cargo em comissão, motivo pelo qual o § 2º do art. 193 da Lei 8.112/1990 expressamente vetou o pagamento cumulativo das vantagens, pois seria um evidente bis in idem.
25. Observo que a própria recorrente reconheceu não ter havido recolhimento de contribuição previdenciária sobre a parcela "opção" após o advento da Lei 9.783, de 21/1/1999, mas entende que o fato de ter havido contribuição previdenciária sobre a parcela por cerca de quatro anos após sua revogação iria ao encontro de sua pretensão de incorporá-la aos proventos de aposentadoria.
26. Razão não assiste à inativa também quanto a esse ponto. Ainda que a interessada tenha contribuído sobre os ganhos decorrentes do exercício de função de confiança entre 19/1/1995 e 28/1/1999, não possui direito automaticamente a carrear a vantagem para seus proventos de aposentadoria. Sendo vantagem de caráter propter laborem, depende de autorização legal para ser levada para a inatividade. No caso, tal autorização era o art. 193 da Lei 8.112/1990, revogado em 19/1/1995.
27. Veja-se a jurisprudência do STF:
"EMENTA: CONSTITUCIONAL. ADMINISTRATIVO. SERVIDOR PÚBLICO: FUNDAÇÃO EDUCACIONAL DO DISTRITO FEDERAL: GRATIFICAÇÃO POR REGÊNCIA DE CLASSE: NATUREZA PROPTER LABOREM: NÃO INCORPORAÇÃO AOS PROVENTOS DA APOSENTADORIA. I. - O Tribunal local, interpretando norma local - Lei distrital 202/91 - decidiu que a gratificação por regência de classe tem natureza propter laborem, devida aos professores em atividade. Gratificação desse tipo somente se incorporam à remuneração do servidor, quando cessada a atividade especial, mediante expressa previsão legal. II. - Agravo não provido." (RE 351.115 AgR, rel. Ministro Carlos Velloso, julgado pela Segunda Turma em 18/2/2003) .
"EMENTA: CONSTITUCIONAL. SERVIDOR PÚBLICO. SERVIDOR APOSENTADO: ESTADO DE SÃO PAULO. PROVENTOS. SISTEMA DE GRATIFICAÇÃO DE SAÚDE - SGS. Leis Complementares 674/92 e 738/93, do Estado de São Paulo. I. - A interpretação de normas locais é feita, soberanamente, pelo Tribunal local. No caso, interpretando normas locais, assentou o Tribunal a quo o caráter provisório das gratificações, gratificações propter laborem, retribuições pecuniárias pro laborem faciendo, sem característica de generalidade, motivo por que não se estendem aos inativos. Impossibilidade de apreciação da questão constitucional posta não é fração art. 40, § 4º, C.F. sem que seja superada a interpretação das normas locais. II. - Negativa de seguimento do RE. Agravo não provido." (RE 217.346 AgR, rel. Ministro Carlos Velloso, julgado pela Segunda Turma em 2/3/1999) .
28. Todos os servidores ocupantes de cargos comissionados (e assemelhados) eram obrigados a contribuir sobre a retribuição recebida, por força do art. 2º da Lei 8.688/1993, a qual estipulava como base de cálculo para a contribuição previdenciária a totalidade da remuneração recebida. E, nem por isso, servidores que não houvessem implementado os requisitos temporais estabelecidos no art. 193 do RJU poderiam carrear tal retribuição para os proventos de inatividade.
29. De forma semelhante, com a revogação desse artigo do RJU, a incidência de contribuição previdenciária não constitui condição suficiente para a percepção da vantagem na inatividade.
30. Não é por demais ressaltar que a legislação atual possui mecanismo que assegura o cômputo das remunerações contributivas - o que satisfaria a pretensão do recorrente de ver a parcela "opção" refletida em seus proventos -, bastando, para isso, que opte por receber proventos calculados pela média dessas remunerações, na forma da Lei 10.887/2004. 
31. Além disso, a própria Lei 10.887/2004 facultou ao servidor contribuir sobre o valor da retribuição do cargo em comissão e afins, de modo a permitir que o cálculo dos proventos pela média das remunerações contributivas fosse impactado por essa vantagem. Evidentemente, o teto remuneratório (§ 2º do art. 40 da Constituição Federal) ainda assim tem de ser observado. Por esse motivo, talvez, é que a contribuição sobre a rubrica é meramente facultativa.
Diante do exposto, VOTO por que o Tribunal adote a deliberação que ora submeto a este colegiado.
TCU, Sala das Sessões, em 15 de março de 2022.
BENJAMIN ZYMLER 
Relator